臺灣高等法院民事裁定
111年度抗字第786號
抗  告  人  莊文旭
上列抗告人因與相對人莊新興等間請求確認優先承購權存在等事
件，對於中華民國111年5月16日臺灣新竹地方法院111年度補字
第433號裁定關於核定訴訟標的價額部分，提起抗告，本院裁定
如下：
    主  文
原裁定關於核定訴訟標的價額部分廢棄。
本件訴訟標的價額核定為新臺幣貳億陸仟陸佰玖拾貳萬陸仟元。
抗告費用由抗告人負擔。
    理  由
一、按訴訟標的之價額，由法院核定；核定訴訟標的之價額，以
    起訴時之交易價額為準；無交易價額者，以原告就訴訟標的
    所有之利益為準；法院因核定訴訟標的之價額，得依職權調
    查證據，民事訴訟法第466條第4項、第77條之1第1、2、3項
    分別定有明文。次按優先承買權為財產權之一種，其因此涉
    訟，自應就其爭買之標的物之交易價額，據以核定訴訟標的
    價額及計算裁判費（司法院院字第624號解釋、最高法院110
    年度台抗字第646號裁定意旨參照）。又訴訟標的之價額，
    乃法院應依職權調查核定之事項，不受當事人主張之拘束。
    法院所為核定訴訟標的價額之裁定，其效力本即拘束全體當
    事人，縱有不利於同造當事人之情形亦同，故無民事訴訟法
    第56條之適用，是以對於法院核定訴訟標的價額之裁定聲明
    不服，並無同造當事人視同抗告之問題（最高法院97年度台
    抗字第316號裁定意旨參照）。　
二、本件抗告人與原審共同原告莊家權、莊雄鈞、莊文淵等合計
    14人在原法院主張其等為坐落新竹市○○段000地號土地（下
    稱系爭土地）之共有人，因另一共有人即相對人莊新興於民
    國109年8月28日通知擬依土地法第34條之1規定出售系爭土
    地，其等乃依同條第4項規定向莊新興為優先承購之意思表
    示，並依民法第767條及土地法第34條之1規定，以莊新興、
    李文灝、王偉明為對造，起訴請求確認其等就系爭土地有優
    先承購權存在，若系爭土地已完成所有權移轉登記，則併請
    求相對人塗銷系爭土地以買賣為登記原因之所有權移轉登記
    。原裁定依系爭土地108年度公告現值計算系爭土地之交易
    價額，據以核定本件訴訟標的價額為新臺幣（下同）1億476
    1萬2284元，抗告人對之不服，提起本件抗告，略以：本件
    訴訟標的價額應依另案即原法院109年度重訴字第169號分割
    共有物事件之計算方式，核定為242萬7563元等語。
三、查抗告人與原審共同原告在原審起訴所為之上開請求乃以一
    訴主張數項不同標的，惟訴訟目的均在除去相對人間就系爭
    土地所為以買賣為原因之所有權移轉登記行為，使抗告人與
    原審共同原告回復對系爭土地之所有權，以維護其等依土地
    法第34條之1第4項規定之優先承購權，故其所涉及之標的物
    為爭買之系爭土地全部，則依首開說明，本件訴訟標的價額
    應以系爭土地於起訴時之交易價額核定之。次查原審共同原
    告莊雄鈞、莊文淵等人業以存證信函向相對人莊新興為優先
    承購之意思表示，並表明願按相對人間之買賣價格即每坪40
    萬元優先承購系爭土地（見原法院補字卷第29-39頁之存證
    信函），堪認系爭土地之交易價額為2億6692萬6000元【計
    算式：40萬元/坪×（2206㎡×0.3025）坪＝266,926,000元】，
    自應據此核定為本件訴訟標的之價額。至於土地公告現值為
    課稅基準，與實際交易價額未必相當，原裁定以系爭土地10
    8年以前之公告現值核定本件訴訟標的價額，尚有未洽。又
    抗告論旨雖主張應依另案分割共有物事件之訴訟標的價額核
    定之云云，惟分割共有物之訴，其訴訟標的價額之計算，係
    以原告在第一審起訴時因分割所受利益之客觀價額為準，而
    本件抗告人與原審共同原告請求確認優先承購權存在及塗銷
    所有權移轉登記之訴，承購標的為系爭土地全部，兩者標的
    不同。況另案分割共有物訴訟之原告為訴外人莊新平（見本
    院卷第17頁之另案民事起訴狀），並非本件抗告人或原審共
    同原告，自無從據為核定本件訴訟標的價額之參考。
四、綜上所述，抗告論旨指摘原裁定關於訴訟標的價額之核定不
    當，聲明廢棄，為有理由。原裁定關於核定訴訟標的價額部
    分既經廢棄，原裁定命補繳裁判費部分，即失所附麗，且因
    原審尚有其他共同原告，本院無從為命繳裁判費之裁定，應
    由原法院另為適法之處理。
五、據上論結，本件抗告為有理由，爰裁定如主文。　
中　　華　　民　　國　　111 　年　　7　 　月　　5　　日
                  民事第二十五庭
                      審判長法  官  謝碧莉
                            法  官  楊惠如
                            法  官  林晏如
正本係照原本作成。
本裁定除以適用法規顯有錯誤為理由外，不得再抗告。如提起再
抗告，應於收受送達後10日內委任律師為代理人向本院提出再抗
告狀。並繳納再抗告費新臺幣１千元。
中　　華　　民　　國　　111 　年　　7 　　月　　5 　　日

  　　　　　　　　　　　　　書記官  簡維萍